臺灣高等法院高雄分院民事判決　　　　　　94年度上字第51號
上　訴　人　　丁○○
　　　　　　　甲○○
前列二人共同
訴訟代理人　　陳水聰律師
被上訴人　　　華僑商業銀行股份有限公司岡山分公司
法定代理人　　李秀福
訴訟代理人　　丙○○
上列當事人間請求撤銷贈與等事件，上訴人對於民國93年11月30
日臺灣高雄地方法院93年度訴字第96號第一審判決提起上訴，本
院於94年年10月18日言詞辯論終結，判決如下：
    主      文
上訴駁回。
第二審訴訟費用由上訴人負擔。
    事實及理由
一、本件被上訴人法定代理人原為乙○○，訴訟中陸續變更為蔡
    聰茂、李秀福並聲明承受訴訟，核無不合，先此敘明。
二、被上訴人起訴主張：訴外人健順行實業股份有限公司（下稱
    健順行公司）於民國（下同）91年7 月間，邀同上訴人甲○
    ○為連帶保證人，與被上訴人簽訂借款保證契約，約定就健
    順行公司對於被上訴人所負一切債務，在新台幣（下同）5
    千萬元範圍內負連帶清償責任；嗣健順行公司向被上訴人借
    款11筆，至92年6 月1 日後已陸續到期，依該公司所簽立之
    約定書第10條第1 項約定，借款人健順行公司喪失一切債務
    之期限利益，所有債務視為全部到期，健順行公司對該11筆
    借款尚積欠本金27,923,960元及其利息與違約金未清償，業
    經被上訴人訴請台灣高雄地方法院以93年度重訴字第159 號
    民事判決被上訴人勝訴確定在案。上訴人甲○○既為健順行
    公司之連帶保證人，自應就上開債務負連帶清償責任，詎上
    訴人甲○○竟於92年6 月2 日將其所有之如原判決主文所示
    之土地與建物（下稱系爭房地）贈與上訴人丁○○，並於同
    年6 月11日以贈與為原因完成所有權移轉登記，上訴人甲○
    ○此項無償之贈與行為已害及被上訴人上開債權，爰依民法
    第244 條第1 項、第4 項之規定，訴請撤銷上訴人間上開就
    系爭房地之贈與行為與所有權移轉行為，及訴請上訴人丁○
    ○應塗銷系爭房地所有權移轉登記等情。原審為其勝訴之判
    決，其答辯聲明：上訴駁回。
三、上訴人則以：上訴人丁○○係以承受系爭房地上向第一銀行
    設定之抵押權債務，總計4,136,037 元之代價向上訴人甲○
    ○買受系爭房地，丁○○需代甲○○繳完貸款後，房子才會
    屬於其所有，並非無償之贈與行為。至於系爭房地以「夫妻
    贈與」為登記原因，乃是為減免贈與稅，況系爭房地只值
    4,293,9 00元，且其上設定有第一銀行之抵押權，債務金額
    為4,136,037 元，是縱使被上訴人勝訴，亦由第一銀行優先
    取得債權，於扣除土地增值稅59萬元後，已無餘額可供被上
    訴人受償，屬於「執行無實益」之情形，是被上訴人提起本
    件訴訟顯然欠缺權利保護要件。又上訴人甲○○雖積欠被上
    訴人之保證債務27,923,960元，但此項債務設定有高雄縣路
    竹鄉○○段946 之5 及946 之11號兩筆土地之足額擔保，被
    上訴人並無不能受償之虞等語，資為抗辯。其上訴聲明求判
    決：(一)原判決廢棄。(二)被上訴人在第一審之訴駁回。(三)第一
    、二審訴訟費用由被上訴人負擔。
四、兩造不爭執事項：
（一）上訴人甲○○連帶保證訴外人健順行公司對被上訴人在本
      金５千萬元之範圍內之借款債務，而健順行公司未依約還
      款，全部債務視為到期，尚積欠本金27,923,960元及其利
      息、違約金。
（二）上訴人甲○○將其所有系爭房地以贈與為原因，於92年06
      月11日經高雄縣路竹地政事務所移轉所有權登記予上訴人
      丁○○。
（三）以上各情並有保證書一份、借據暨放款帳戶資料卡九份、
      本開發信用狀申請書進口單據通知書、授信約定書、本院
      九十三年度重訴字第一五九號民事判決、甲○○財產歸屬
      資料清單及土地暨建物登記謄本二份等影本附卷為證。
五、茲兩造所爭執者，乃(一)、上訴人間就系爭房地之移轉行為究
    為買賣之有償行為或贈與之無償行為？(二)、上訴人間就系爭
    房地之移轉行為是否有害及被上訴人之債權？被上訴人提起
    本件撤銷訴訟是否欠缺權利保護要件？經查：
（一）上訴人間就系爭房地之移轉行為究為買賣之有償行為或贈
      與之無償行為？
  １、上訴人主張甲○○將系爭房地之所有權移轉登記予丁○○
      ，乃基於「買賣」之有償行為，固在契約書第6條之約定
      ：「本件買賣為免課徵增值稅，甲乙雙方茲此同意，關於
      所有權變更登記之原因註明為『夫妻贈與』，以減省增值
      稅賦」等語，並提出不動產買賣契約書影本一份為證（見
      原審卷第59、60頁）。
  ２、然按第三人與債務人訂立契約承擔其債務者，非經債權人
      承認，對於債權人不生效力，民法第301條定有明文。準
      此，實務上如第三人承擔債務人對於銀行之債務者，通常
      均須踐行「變更借款名義人」之程序，亦即須經銀行（即
      債權人）之承認後，始能對銀行發生效力。惟依上訴人間
      所訂之「不動產買賣契約」第2條約定：「買賣價金：甲
      （即上訴人甲○○）、乙（即上訴人丁○○）雙方同意，
      以乙方代甲方承擔不動產上設定之抵押權新台幣480萬元
      整之全部債務額，作為買賣價金（但為避免影響乙方之其
      他財產，甲方同意銀行借款人之名義可不作變更，但貸款
      本息應即由乙方負全部之清償責任）」等語（見原審卷第
      59頁）。再依第一商業銀行路竹分行93年8月6日（93）一
      路字第256號函及同分行93年11月15日（93）一路字第370
      號函（見原審卷第160頁、第253 頁），均明示借款名義
      人為上訴人甲○○，足見上訴人甲○○向第一銀行所為借
      款之名義人並未變更為上訴人丁○○，實際上上訴人丁○
      ○並不負清償責任，若丁○○未依約按期繳納借款本息，
      銀行亦僅對甲○○求償而不及於丁○○。參之上訴人丁○
      ○所提出其向系爭房地抵押權人第一銀行繳納借款本息之
      時間點均在本件起訴繕本送達之後，殊屬可疑，且上訴人
      間買賣契約書之認證時間在93年5 月29日，已在本件不動
      產移轉原因發生日92年6月2日之後將近一年之多，因此該
      買賣契約書之真正亦堪置疑。是上訴人辯稱甲○○將系爭
      房地之所有權移轉登記予丁○○，乃為免土地增值稅，實
      際基於買賣之有償行為云云，顯與常情有違，應非可採。
      堪認上訴人甲○○將系爭房地之所有權移轉登記予上訴人
      丁○○，係基於贈與之無償行為，較為合理。
（二）上訴人間就系爭房地之移轉行為是否有害及被上訴人之債
      權？被上訴人提起本件撤銷訴訟是否欠缺權利保護要件？
  １、按債務人之財產為債權人之總擔保，是因債務人之行為，
      致債權不能滿足，亦即因債務人之行為而致積極的的減少
      財產，或消極的增加債務，因而使債權陷於清償不能、或
      困難、遲延之狀態，均屬有害及債權。若債務人雖為減少
      財產或增加債務之行為，而其資產、信用及勞務等，尚足
      以清償債務時，對於債權既無妨礙，自不得撤銷之。又設
      定有擔保物權之債權，如其擔保物之價值超過債權額，則
      債權已獲得保障，債權人即毋庸行使撤銷權，以資保全，
      反之則否，此為當然之理。
  ２、上訴人甲○○之財產，除系爭房地外，尚有：坐落高雄縣
      路竹鄉○○段946之5地號、946之11地號土地二筆，其應
      有部分各為二分之一，該二筆土地業已由甲○○及另一共
      有人王瑞途，設定最高限額抵押權予被上訴人，作為本件
      借款之擔保，亦經被上訴人聲請原法院以93年度執全字第
      209號假扣押執行在案（見原審卷第244頁）。該二筆土地
      依登記簿謄本所載之公告土地現值換算價值為1千7百46萬
      元，被上訴人自承其評估之擔保物價值亦為1千零10餘萬
      元，以此價額清償上訴人對被上訴人所負之連帶保證債務
      額2千7百92萬3,960元，尚不足1千7 百82萬元，揆諸前開
      說明，自屬有害及被上訴人之債權，被上訴人即有行使撤
      銷權以資保全其債權之必要。
  ３、其次，上訴人甲○○雖尚有健順行公司之投資款650萬元
      ，健順丞實業股份有限公司投資款20萬元，凱銳電子工業
      股份有限公司投資款95萬元，有上訴人甲○○之財產歸屬
      清單一份在卷可參（見原審卷第32頁），然此項投資款究
      能取回多少，債權尚不確定，難以估算市值，況健順行公
      司亦為系爭債權之主債務人，則上訴人此部分投資款顯尚
      難列入其資產範圍。
　４、再上訴人雖以系爭房地經鑑估價值為429萬3,900元，有
      鑑估報告書一份在卷可稽（見原審卷第191頁），於扣除
      土地增值稅59萬餘元後，尚不足清償對第一銀行之413萬
       6,037元之借款債務額，自無餘額可供被上訴人受償，是
      本件屬於「執行無實益」之情形，被上訴人提起本件訴訟
      顯然欠缺權利保護要件等語置辯。惟查，上訴人甲○○積
      欠第一銀行之借款餘額為283萬8,507元，有第一商業銀行
      路竹分行93年11月15日（93）一路字第370號函可稽（見
      原審卷第253頁），並非上訴人所稱之413萬6,037元。故
      系爭房地之價值縱如上訴人丁○○所稱為429萬3,900元，
      惟於扣除土地增值稅59萬元後，尚有370萬3,900元之金額
      ，如以之清償上訴人甲○○對第一銀行之債務，尚有餘額
      可資保障全體債權人之利益，對被上訴人而言自仍有其實
      益，上訴人辯稱被上訴人提起本件撤銷訴訟欠缺權利保護
      要件云云，自無可採。
六、按債務人所為之無償行為，有害及債權者，債權人得聲請法
    院撤銷之；又債權人依前開規定聲請法院撤銷時，得並聲請
    命受益人或轉得人回復原狀，民法第244 條第1 項、第4 項
    分別定有明文。（最高法院42年台上字第323 號判例意旨參
    照）。本件上訴人甲○○將系爭房地贈與上訴人丁○○之無
    償行為，既有害及被上訴人對於上訴人甲○○之借款保證債
    權，已如前述，則依上開說明，被上訴人依民法第244 條第
    1 項之規定，聲請撤銷上訴人間該無償贈與之債權行為及所
    有權移轉之物權行為，並請求上訴人丁○○應塗銷系爭房地
    之所有權移轉登記，洵屬有據，應予准許。原審為上訴人敗
    訴之判決並無違誤。上訴意旨指摘原判決不當，求予廢棄改
    判，為無理由，應予駁回其上訴。又本件事證已臻明確，兩
    造其餘攻擊防禦之方法，核與判決基礎不生影響，爰不一一
    論述，併此敘明。
七、據上論結，本件上訴為無理由，依民事訴訟法第449 條第1
    項、第78條、第85條第1 項前段，判決如主文。
中　　華　　民　　國　　94　　年　　10　　月　　31　　日
                        民事第一庭
                            審判長法官  黃金石
                            法      官  林紀元
                            法      官  林健彥
以上正本證明與原本無異。
如對本判決上訴，須於判決送達後20日內向本院提出上訴狀，其
未表明上訴理由者，應於上訴後20日內向本院提出上訴理由書（
均須按他造當事人之人數附繕本）。上訴時應提出委任律師或具
有律師資格之人之委任狀，並依附註條文規定辦理。
中　　華　　民　　國　　94　　年　　10　　月　　31　　日
                            書  記  官  張明賢
附註：
民事訴訟法第466 條之1 ：對於第二審判決上訴，上訴人應委任
律師為訴訟代理人，但上訴人或其法定代理人具有律師資格者，
不在此限。
上訴人之配偶、三親等內之血親、二親等內之姻親，或上訴人為
法人、中央或地方機關時，其所屬專任人員具有律師資格並經法
院認適當者，亦得為第三審訴訟代理人。
第1 項但書及第2 項情形，應於提起上訴或委任時釋明之。
